臺灣臺南地方法院新市簡易庭民事簡易判決  
111年度新簡字第72號
原      告  鄭瑞琴  
訴訟代理人  黃瑞西  
被      告  尤進忠  
上列當事人間請求確定界址事件，經本院於民國111年7月29日言
詞辯論終結，判決如下：
    主      文
確認原告所有坐落臺南市○○區○○段000地號土地，與被告所有同
段206地號土地間之界址為如附圖即內政部國土測繪中心民國111
年6月7日鑑定圖所示之A--B紅色連接虛線。
訴訟費用新臺幣29,430元由原告負擔。
    事實及理由
一、原告起訴主張：
  ㈠坐落臺南市○○區○○段000地號土地（重測前為口宵里段323-1
    地號土地，下稱系爭205地號土地）為原告所有，與被告所
    有之同段206地號土地（重測前為口宵里段324地號土地，下
    稱系爭206地號土地）相鄰，原告於民國92年間購買系爭205
    地號土地時，已就系爭205、206地號土地之地界向臺南市玉
    井地政事務所申請鑑界，鑑界結果為內政部國土測繪中心11
    1年6月7日鑑定圖（下稱附圖）所示C--D連線，且直至重測
    前雙方均相安無事。嗣臺南市政府地政局於110年2月間辦理
    重測，兩造並至現場指界，所指之界址位置亦相同。惟經臺
    南市政府不動產糾紛調處委員會調處，調處結果卻認定系爭
    205、206地號土地之地界向內退縮，導致原告所有系爭205
    地號土地之面積減少226.22平方公尺，並造成原告於該處所
    設置之網室基座、灌溉設施等農作設施，因地界變動而可能
    需拆除造成損失，故有加以確認之必要，爰依法提起本件訴
    訟。
  ㈡並聲明：確認原告所有之系爭205地號土地與被告所有之系爭
    206地號土地間之界址。
二、被告則辯以：附圖所示編號A--B連線為土地重測後之結果，
    即應以該連線作為系爭205、206地號土地之地界。並聲明：
    原告之訴駁回。
三、本院得心證之理由：
  ㈠按確認法律關係之訴，非原告有即受確認判決之法律上利益
    者，不得提起之，民事訴訟法第247條第1項定有明文。又所
    謂即受確認判決之法律上利益，係指因法律關係之存否不明
    確，致原告在私法上之法律地位有受侵害之危險，而此項危
    險得以對於被告之確認判決除去者而言。本件兩造就上開土
    地界址糾紛進行調處，但迄未能達成共識，其等就各自所有
    相鄰土地間之界址所在有不明確之情形，致原告基於所有權
    之法律地位有受侵害之危險，且此項危險得以本件確認判決
    除去，揆諸前揭說明，應認原告提起本件確認之訴有即受確
    認判決之法律上利益，合先敘明。
  ㈡查原告所有之系爭205地號土地，與被告所有之系爭206地號
    土地相毗鄰，上揭土地經臺南市地政局於110年間辦理地籍
    重測，兩造因指定界址不一致，發生爭議，原告不服調處結
    果，遂提起本件訴訟，有臺南市玉井地政事務所92年11月5
    日、95年9月4日土地複丈成果圖、土地登記第一類謄本、臺
    南市政府不動產糾紛調處紀錄表、地籍圖重測地籍調查表等
    資料在卷可稽（新司簡調卷第21、23頁、本院卷第33、35頁
    ），此部分事實應勘認定。
  ㈢又所謂定不動產界線之訴訟，係指不動產經界不明，或就經
    界有爭執，求為定其界線所在之訴訟而言，性質上屬於形成
    之訴。原告提起此訴訟時，祇須聲明請求定其界線之所在即
    可，無須主張特定之界線。縱原告有主張一定之界線而不能
    證明，法院仍不能以此駁回其訴。亦即法院可不受兩造當事
    人主張之拘束，得本於調查之結果，定雙方不動產之經界（
    最高法院90年度台上字第868號裁判參照）。而相鄰土地間
    ，其具體界址何在，如有圖地相符之地籍圖，固得以之作為
    標準，然如地籍圖不精確，兩造當事人對界址各有主張時，
    亦非以當事人之指界位置為唯一之認定標準，法院應秉持公
    平之原則，依各土地之地圖（實測圖、分割圖、分筆圖）、
    經界標識之狀況（經界石、經界木、木樁、基石、埋炭等）
    、經界附近佔有之沿革、系爭土地之利用狀況、登記簿面積
    與各土地實測面積之差異等客觀基準以確定界址。經查：
　⒈本件界址爭議經本院於111年4月26日會同兩造及內政部國土
    測繪中心人員履勘現場鑑測上開土地間之界址，並囑託內政
    部國土繪測中心測量上開土地之經界線，並製作鑑定圖，經
    該中心以111年6月15日測籍字第1111555356號函檢附之鑑定
    書覆稱：「二、本案係使用精密電子測距經緯儀，在系爭土
    地附近檢測110年度臺南市玉井區地籍圖重測時測設之圖根
    點，經檢測無誤後，以各圖根點為基點，分別施測系爭土地
    及附近界址點，並計算其坐標值輸入電腦，以自動繪圖儀展
    繪於鑑測原圖上（同重測後地籍圖比例尺1/500及重測前地
    籍圖比例尺1/1200），然後依據臺南市玉井地政事務所保管
    重測前後地籍圖、重測前圖解地籍圖數值化成果、地籍調查
    表等資料，展繪本案有關土地地籍圖經界線，與前項成果核
    對檢核後測定於鑑測原圖上，為整體繪製考量，作成比例尺
    1/1200之鑑定圖。三、本案鑑定結果說明詳見下列：(一)圖
    示⊙小圓圈係圖根點。(二)圖示－黑色實線係重測後湖桶段地
    籍圖經界線。(三)圖示A…B黑色連接點線，係以重測前口宵
    里段地籍圖（比例尺1/1200）測定系爭土地間界址，並讀取
    其坐標後，展點連線於重測後地籍圖比例尺1/500鑑測原圖
    上之位置，即為湖桶段205地號（重測前口宵里段323-1地號
    ）與毗鄰同段206地號（重測前口宵里段324地號）土地間之
    重測前地籍圖經界線位置。(四)圖示C(塑膠樁)--D(鐵柱)藍
    色虛線係湖桶段205地號土地所有權人（原告）實地指界位
    置，圖示C'、D'分別為C--D藍色連接虛線之延長線與重測後
    地籍圖經界線交點。(五)圖示A(鋼釘)--B(鋼釘)紅色虛線係
    湖桶段206地號土地所有權人（被告）主張以110年11月30日
    臺南市政府不動產糾紛調處紀錄表所附裁處結果之A、B界址
    坐標為其指界位置，經鑑測結果與重測前地籍圖經界線位置
    相符」等語(本院卷第63-64頁)。按內政部國土測繪中心係
    中央級之土地測量專業單位，且其已詳細說明本件測量時所
    使用之測量工具、方法，其測量之結果自有相當之可信度，
    故應以該中心111年6月7日鑑定圖（即附圖）之測量結果為
    準。
　⒉另內政部國土測繪中心測量人員依本院囑託依原告主張如附
    圖所示C'--D'藍色連接虛線測量結果，原告所有系爭205地
    號土地較登記面積增加226.22平方公尺，被告所有系爭206
    地號土地較登記面積減少196.94平方公尺；如依被告主張（
    即臺南市政府不動產糾紛裁處結果）如附圖所示A--B紅色連
    接虛線測量結果，原告所有系爭205地號土地較登記面積增
    加29平方公尺，被告所有系爭206地號土地較登記面積增加0
    .28平方公尺，且被告主張以臺南市政府不動產糾紛裁處結
    果，計算系爭205、206地號土地面積，亦與依重測前地籍圖
    經界線計算之土地面積相同等節，有附圖之面積分析表可查
    （本院卷第65頁）。由此可知，如依原告主張之經界線為界
    ，將使其所有土地面積明顯增加，並造成被告所有土地面積
    顯著減少，與常情有違，且有失公平。倘依被告主張之以臺
    南市政府不動產糾紛裁處結果之經界線，地籍圖所示面積與
    兩造土地登記謄本均略有增加(按原告所有系爭205地號土地
    增加29平方公尺，被告所有系爭206地號土地增加0.28平方
    公尺)，遠小於原告主張經界線造成之面積差異，較能維持
    兩造利益平衡，故系爭205、206地號土地之界址應採如附圖
    所示A--B紅色連接虛線。
　⒊原告雖主張其於92年間購買系爭205地號土地時，有向臺南市
    玉井地政事務所申請鑑界，當時鑑界結果系爭205、206地號
    土地之地界為附圖所示C'--D'藍色連接虛線，且被告並無異
    議，應以臺南市玉井地政事務所鑑界結果即附圖所示C'--D'
    藍色連接虛線為準，國土測繪中心之鑑定結果不可採云云，
    並提出臺南市玉井地政事務所92年11月5日、95年9月4日土
    地複丈成果圖為證（新司簡調卷第21、23頁）。惟內政部國
    土測繪中心鑑定圖(即附圖)乃以電子測距基準以確定界址，
    鑑測基準涵蓋系爭土地周圍圖根點，並參核臺南市玉井地政
    事務所保管之重測前後地籍圖、地籍調查表、圖解地籍圖數
    值化成果等資料，並經由較以往更為精確之測量儀器、技術
    ，並輔以縝密之調查程序而決定，故應認內政部國土測繪中
    心利用精密優良之儀器依法重測後之測量結果較為準確，且
    其鑑測結果總面積，與土地登記謄本所載面積誤差較小，而
    較接近土地登記謄本所載之面積，足徵鑑測結果尚屬客觀正
    確，是原告之上開主張，要難採憑。
四、綜上，本院經依兩造指界及衡諸使用土地之現況、土地登記
    面積之增減、基於社會經濟利益維護之考量等一切情狀綜合
    判斷，爰確認原告所有系爭205地號土地與被告所有系爭206
    地號土地之經界線，為如附圖所示A--B紅色連接虛線。
五、本件事證已臻明確，兩造其餘主張、陳述及所提之證據暨攻
    擊防禦方法，核與判決結果不生影響，爰不逐一論述，併此
    敘明。
六、按因共有物分割、經界或其他性質上類似之事件涉訟，由敗
    訴當事人負擔訴訟費用顯失公平者，法院得酌量情形，命勝
    訴之當事人負擔其一部；敗訴人之行為，按當時之訴訟程度
    ，為伸張或防衛權利所必要者，法院得酌量情形，命勝訴之
    當事人負擔其全部或一部；法院為終局判決時，應依職權為
    訴訟費用之裁判，民事訴訟法第80條之1、第81條第2款、第
    87條第1項分別定有明文。查確認界址之訴，核其性質係屬
    形成訴訟，兩造本可互換地位予以主張，而原告以系爭土地
    間之界址有爭議提起本訴，於法雖屬有據，然被告應訴亦為
    進行訴訟伸張或防禦權利所必要。故本院審酌被告對重測後
    地籍圖所示之經界並不爭執，係因原告有不同意見始提起本
    件訴訟，且原告起訴主張之經界並非可採，亦經本院認定如
    前，是本件訴訟費用新臺幣（下同）29,430元（即第一審裁
    判費2,430元、測量費27,000元），應由原告負擔較為公允
    ，爰判決如主文第2項所示。
七、爰依民事訴訟法第436條第2項、第80條之1、第81條、第87
    條第1項，判決如主文。
中　　華　　民　　國　　111 　年　　8 　　月　　18　　日
                    新市簡易庭  法  官  曾仁勇
以上正本係照原本作成。
如不服本判決，應於判決送達後20日內，向本院提出上訴狀並表
明上訴理由，如於本判決宣示後送達前提起上訴者，應於判決送
達後20日內補提上訴理由書（須附繕本）。
如委任律師提起上訴者，應一併繳納上訴審裁判費。
中　　華　　民　　國　　111 　年　　8 　　月　　18　　日
                                書記官  吳佩芬